【裁判字號】    91,重上更(一),154
【裁判日期】    920827
【裁判案由】    損害賠償
【裁判全文】
臺灣高等法院民事判決      九十一年度重上更(一)字第一五四號
    上  訴  人  本昭興業股份有限公司
                （即原本昭企業有限公司）
    法定代理人  陳明昇
    訴訟代理人  龔文華
    被上訴  人  德宇企業股份有限公司
    法定代理人  謝文權
    訴訟代理人  許俊仁律師
右當事人間損害賠償事件，上訴人對於中華民國八十八年九月二十日臺灣桃園地方法
院八十八年度重訴字第六五號第一審判決提起上訴，經最高法院第一次發回更審，本
院判決如左：
    主      文
原判決關於駁回上訴人後開第二項之訴部分，及該部分假執行之聲請，並訴訟費用之
裁判廢棄。
被上訴人應給付上訴人新台幣參佰柒拾萬壹仟玖佰伍拾玖元，及自民國八十八年一月
十一日起至清償日止按週年利率百分之五計算之利息。
其餘上訴駁回。
第一、二審及發回前第三審訴訟費用，由被上訴人負擔二分之一，餘由上訴人負擔。
本判決命被上訴人給付部分，於上訴人以新台幣壹佰貳拾參萬肆仟元為被上訴人預供
擔保後得假執行，但被上訴人如於假執行程序實施前以新台幣參佰柒拾萬壹仟玖佰伍
拾玖元或同面額之華僑商業銀行可轉讓定期存單為上訴人預供擔保，得免為假執行。
    事      實
甲、上訴人方面：
  一、聲明：
    (一)原判決廢棄。
    (二)被上訴人應給付上訴人新臺幣（下同）八百三十一萬七千二百四十九元，及自
      起訴狀繕本於民國（下同）八十八年一月十一日（送達之翌日）起至清償日止
      按年息百分之五計算之利息。
    (三)願供擔保請准宣告假執行。
    (四)歷審訴訟費用由被上訴人負擔。
  二、陳述：除與歷審判決記載相同者，茲引用之外，補陳：
    (一)被上訴人應就全部新、舊廠房負損害賠償責任，蓋依消防出勤記錄：「到達火
      災現場時已一片火海，燃燒已有五百多平方公尺，鋼骨屋頂已塌陷」，及華南
      產物保險公司火災保險出險初步報告：「全廠約一七○○坪，二分之一遭受嚴
      重毀損」，如上證四號廠房毀損示意圖所示；另桃園縣稅捐處中壢分處派員至
      現場勘查，因受火災全部損毀准自八十七年十一月停止課徵房屋稅等情以觀，
      可知系爭新、舊廠房全部因遭受嚴重毀損，全部無法修復使用，故被上訴人應
      就新舊廠房全部負賠償責任。
    (二)被上訴人雖主張：原舊有之一樓廠房並未毀損云云，並提出之被上證七號燒毀
      範圍圖為證，惟與事實不符，蓋上訴人於八十二年六月二十一日就舊廠房向中
      央產物保股份有限公司投保火險四百萬元，已經公宏公證有限公司查明表示：
      「經查被保險人之保險標的物確實遭燒損」，及其檢查結果為：「核該棟房屋
      經大火長時間燒烤致牆面、屋面鋼架大部分彎曲變形，浪形鋼板則全部變形，
      須予拆換修復，門窗屋頂隔熱板天溝及水電照明設備等均遭燒損，須重新裝設
      ，磚牆牆面及地面水層大部分龜裂、脫落」等情，淨損二百四十七萬二百四十
      七元，因受總保額分擔結果，僅獲賠九十八萬九千一百四十八元，可見舊廠房
      燒毀之嚴重性，地面水泥層亦大部龜裂脫落。
    (三)新建廠房為上訴人所有：
      1.上訴人原本就計畫在八十五年擴建第二期廠房，並於八十四年十一月間開始
        整土，適被上訴人前來洽租廠房，並表示必須增建足敷使用，上訴人同意配
        合被上訴人需要增建，但被上訴人除須繳納現有廠房之租金外，尚須一次付
        清增建廠房費用同額之租金，即以被上訴人先行支付各年期之租金作為出資
        ，租期與現有廠房同，作五年攤銷，雙方同意後，乃簽訂自八十四年十二月
        一日起至八十九年十二月三十一日止共計五年又一個月之廠房租賃契約書。
        亦即就新建廠房部分，上訴人係以預收被上訴人租金一千零七十一萬四千二
        百三十九元之方式增建，此有契約書暨建築購料及工程付款統一發票收據五
        十四紙、桃園縣政府工務局核發之八十五年六月六日桃縣工建使字第三一八
        號使用執照上記載建築類別為「增建」，起造人名義為上訴人可稽。又系爭
        房屋之房屋稅原為六萬七千零八十二元，增建後八十六年調高為十九萬八千
        七百五十七元，八十七年再調高為二十一萬零七百一十一元，均記載上訴人
        為納稅義務人；火災事故發生後，桃園稅捐處中壢分處11.6.桃稅壢二字第
        八七○三○三七四號函致上訴人稱：「貴公司於10.日因受火災全部損毀
        ，准自八十七年十一月起停止課徵房屋稅」，有歷年房屋稅收據及稅捐處上
        述簡便行文表可稽。
      2.依被上訴人於鈞院前審八十八年十二月二十九日準備程序審理時陳述：「曾
        要求上訴人提供增建之廠房供被上訴人抵押借款，為上訴人拒絕」等語，及
        八十九年三月三十日準備程序審理時陳述：「（法官問：你當時蓋廠房時用
        他名義作起造人，是否同意廠房蓋好之後將廠房所有權給他？）是的」等語
        ，可知被上訴人已自認新建廠房之所有權屬於上訴人，依民事訴訟法第二百
        七十九條第一項規定，上訴人無庸舉證證明新建廠房所有權屬於自己。
      3.訴外人華南產物保險公司在執行案件中曾提出八十九年一月十七日民事陳明
        狀，陳明上訴人就新、舊廠房有所有權。
      4.新建廠房之土地係工業區不得出租，故兩造僅有廠房租約書並無土地租賃關
        係。被上訴人雖提出其與訴外人元健企業有限公司（下稱元健企業公司）簽
        訂之工程承攬合約書、元健企業公司負責人李贊興收款之字據及支票為證，
        並主張系爭新建廠房為其出資興建云云，惟查訴外人元健企業公司負責人李
        贊興，並非營造業者，無營建能力；且被上訴人提出之「工程承攬合約書」
        僅有八十五年字樣，並無月、日記載，係尚未生效之文件，況新建廠房之使
        用執照上營造廠名稱記載為「當代營造有限公司」，並非元健企業公司，可
        見被上訴人提出之「工程承攬合約書」係其與元健企業公司通謀虛偽意思表
        示簽立之文書，應屬無效。又被上訴人提出之李贊興收款字據並非發票，無
        證據力，且其提出支票係八十五年六月二十二日存款不足之退票單，均係雙
        方通謀虛偽之勾串文書。
      5.新建廠房使用執照雖由被上訴人提出，惟係因被上訴人承租廠房，為增建擴
        充工廠登記之用，上訴人交付被上訴人，且在租賃關係存續中未予取回，被
        上訴人故意隱匿妨礙上訴人使用。
    (四)被上訴人並無委任桃園電力技術顧問有限公司（下稱桃園電力公司）作平時檢
      驗維護工作：
      1.按電氣技術顧問團體應與受委託之用電場所訂立契約，並依本規則有關規定
        辦理登記及執行職務，為電氣技術人員管理規則第九條所明定。惟查被上訴
        人與桃園電力公司間並無契約之簽訂及付費，難認雙方有委託檢驗維護之關
        係；且其用電檢驗報表共有二十五項均以斜線劃掉，未檢查，足證桃園電力
        公司無負責維護之事實，又該報表係蓋檢驗人員林國盛、技師陳聰賢之章，
        惟被上訴人係聲請證人黃文良作證，顯見林國盛、陳聰賢並非檢驗人員，未
        參與其事。另依電氣技術人員管理規則第十五條規定，用電場所負責人應督
        同技術員或技術團體，對所管電氣設備依規定做定期檢驗，但該檢驗報表會
        同人員欄空白，亦足證無檢驗之事實。
      2.被上訴人平時並無維護工廠之用電安全，有其工廠廠長謝孟德於12.在桃
        園大園分局刑事組陳述：「（問：工廠用電有無定期維修檢查？）一般電器
        有發生問題，才會找人來修理或換新」等語可稽。
      3.火災事故發生後五日內應填報電氣事故報告表，分送主管機關及台電公司為
        電氣技術人員管理規則第十六條所明定，惟桃園電力公司並未提報，足證被
        上訴人並無負責檢驗維護之業者。
      4.按檢驗維護業者，對於所經管之電氣設備，應隨時檢修，遇有重大故障火災
        或有危害公共安全之虞時，應即切斷電源，並連絡台電公司當地營業處所處
        理，為電氣技術人員管理規則第十一條所明定。惟查被上訴人於系爭火災事
        故發生時，起火戶之門窗關閉，電源開啟，並未切斷電源，為火災出勤觀察
        記錄，到達時狀況欄所載明，亦未連絡台電公司處理，係救火人員因電源未
        切斷，灌水施救時會有引發觸電之危險，始由消防人員連絡台電公司切斷電
        源，因維護人員未盡職責，致火勢蔓延，災情擴大，被上訴人對使用人之故
        意或過失，應與自己之故意或過失，負同一責任。
    (五)被上訴人既無維護用電安全之負責人員，又無合格之電氣技術顧問團體負責維
      護用電安全，顯然欠缺善良管理人之注意義務：
      1.依被上訴人之廠長謝孟德在12.庭訊時稱：「一般電器有發生問題，才會
        找人修換」等語，可知被上訴人並無設置專任技術員或委託電氣技術顧問團
        體負責維護。
      2.桃園電力公司之「電氣技術顧問團體登記執照」係在八十九年十二月十六日
        領得之證照，不得溯及火災事故發生時被上訴人委託桃園電力公司負責維護
        之證明。
      3.桃園電力公司所持之「電氣技術顧問團體登記執照」，僅係符合電氣技術人
        員管理規則第八條規定所核發之技術許可登記而已，該規則所稱之公司組織
        ，係指股份有限公司，桃園電力公司既非股份有限公司組織，即與規定不合
        。且該「登記執照」並非技術顧問機構管理辦法第六條規定：「設立技術顧
        問機構，應經中央主管機關許可，始得申請公司執照，經領得公司執照者，
        始得向中央主管機關申請核發技術顧問機構登記證」所核發之技術顧問機構
        登記證。桃園電力公司既未經合法登記，即非合法之電氣設備檢驗維護之正
        當業者，且其許可執照亦早已逾三個月之有效期限。
      4.按領有技師證書，具有各該科服務年資二年以上者，經向省（市）主管機關
        申請發給執業執照後，始得執行業務，技師法第七條定有明文。桃園電力公
        司之電機技師陳聰賢，僅於七十六年七月一日經技師考試及格領得技師證書
        ，距桃園電力公司於七十六年十二月二十八日申請登記執照，未具備二年以
        上之服務年資，亦不得執行檢驗維護業務。
    (六)被上訴人於八十七年十月二十六日火災發生前之同年五月十四日，始將原投保
      金額一千八百萬元增加至二千萬元，其增加保額，顯非善意，難免有道德危險
      。且火災事故發生時，被上訴人法定代理人謝文權未到現場，置身事外等情觀
      之，系爭火災事故之發生實不違背被上訴人本意，具有間接故意。
    (七)被上訴人延誤滅火時機，亦有過失：
      被上訴人警衛徐銘健於鈞院前審4.準備程序審理時證述：「火警發生時正
      在巡邏，即打一一九電話，但消防隊未前來救火，乃騎車到消防隊，促速前往
      ，當時延誤時間約有四、五十分鐘之久」等語，與其在12.大園分局時之陳
      述：「當時宿舍人員告訴我二樓發生火警」不符；又依消防隊火災出勤觀察記
      錄之記載，報案時間為9.凌晨二時四十分，出勤到達時間為二時四十三分
      ，僅僅三分鐘已到達，明顯看出徐銘健證詞不實。又依證人徐銘健所稱：「巡
      邏打卡時間為凌晨一時三十八分到二時三十二分，巡邏到一半的時候發生火災
      」等語，計算火災發生之時間應係凌晨二時五分，較不起訴處分書所稱之「凌
      晨二時二十五分」早，但消防隊接獲報案已經二時四十分，自發生火災到報案
      已有三十五分之久，顯有延誤滅火時機。
    (八)被上訴人未注意安全規定，導致火災發生，亦有過失：
      按電業法用戶屋內線路裝置規則第五十九條明定：「公共場所（被上訴人之工
      廠外勞眾多，屬於公共場所）之飲水機應施行接地，並在供電線路上加裝斷路
      器」，惟查被上訴人違背安全設施規則第二百四十三條第二項第三款規定，未
      將飲水機施行接地充分埋設地下，且未加裝斷路器，以致引發火災，有疏忽安
      全規定之過失存在。再被上訴人違反電業法及勞工安全衛生設施規則第二百七
      十四條之規定，未在火災發生時切斷電源，並連絡台電公司地區營業處所處理
      ，復應負過失責任。
  三、證據：除援用歷審所提證據外，補提：
    (一)八十九年三月三十日準備程序筆錄；
    (二)八十九年一月十二日準備程序筆錄；
    (三)火災出動觀察紀錄；
    (四)廠房毀損示意圖；
    (五)桃園縣稅捐稽徵處中壢分處八十七年十一月六日簡使行文表一件；
    (六)八十九年六月八日準備程序筆錄；
    (七)八十九年八月八日上訴人準備書狀節本一份；
    (八)桃園電力公司用電設備（高壓部分）檢驗報表；
    (九)廠長謝孟德12.偵訊筆錄；
    (十)華南產物保險股份有限公司火災保險單底一件；
    (十一)土地登記謄本；
    (十二)火災調查報告書節本；
    (十三)火災現場照片四幀；
    (十四)火災現場平面及物品配置圖一件；
    (十五)火災現場照片三幀；
    (十六)未記載月、日之承攬契約一件；
    (十七)公宏公證公司理賠中央產物保險公司文件一份；
    (十八)訴外人華南產物保險股份有限公司八十九年一月十七日民事陳明狀；
    (十九)臺灣臺北地方法院民事執行處九十年十月十五日北院文八十八民執玄字第一六
      六二七號函；
    (二十)技師證書一張；
    技術顧問機構管理辦理；
    電氣技術人員管理規則第六條、第九條及第十一條條文等為證。
乙、被上訴人方面：
  一、聲明：
    (一)上訴駁回。
    (二)如受不利判決時，願提供現金或等值之華僑商業銀行可轉讓定期存單為擔保，
      請准宣告免為假執行。
    (三)歷審訴訟用均由上訴人負擔。
  二、陳述：除與歷審判決記載相同者，茲引用之外，補陳：
    (一)查已辦妥所有權登記之舊廠房為九一八．七二平方公尺，為一樓樓房建物，有
      建物測量成果圖及所有權狀可稽；新建廠房，一樓面積為一○八七．九一平方
      公尺，二樓面積為一四一四．一一平方公尺，有使用執照可稽。依本件火災原
      因調查報告書附「火災現場勘查記錄及原因判斷」及相關照片，判斷二樓原物
      料倉庫西側燒的時間較久，燒的較劇烈，燒毀情形二樓比一樓嚴重等情事，可
      知新舊廠房位置及燒毀範圍應如被上證七號火災現場平面及物品配置圖，原舊
      有一樓廠房並未毀損。舊有廠房既未毀損，上訴人依系爭租賃契約請求損害賠
      償，即屬無據。
    (二)新建廠房係被上訴人向上訴人承租系爭土地後，自行出資興建，業經證人王子
      豪、李贊興等人於鈞院前審證述屬實，且有李贊興收款字據及支票等可證。上
      訴人之訴訟代理人於鈞院2.14.準備程序審理時亦陳述：「：：：新廠房的租
      金，是以被上訴人的出資即為租金，因此沒有寫在租賃契約上」等語，可見新
      建廠房確實由被上訴人出資興建，為被上訴人所有，上訴人自無權利就新建廠
      房之毀損請求損害賠償。
    (三)兩造並未就新建廠房訂立租賃契約：
      1.兩造於八十四年十一月三十日簽立租賃契約時，租賃標的物為桃園縣觀音鄉區四小段一九三地號土地及已辦妥所有權登記之九一八．七二平方公
        尺之原有廠房，並不包括嗣後新建之廠房，此由上訴人主張租賃契約之租金
        僅是舊有廠房之租金，可知兩造簽立之租賃契約不包括上訴人所稱另需「一
        次付清與增建廠房費用同額租金」之新建廠房部分，故系爭租賃契約並不包
        括嗣後新建之廠房，上訴人依該租賃契約就新建廠房失火之損失，要求被上
        訴人負賠償責任，顯屬無據。
      2.兩造簽立系爭租賃契約前，對新建廠房尚未實際規劃，遑論估算興建所需工
        程款，則於實際增建規模未確定前，如何計算租金？未完工驗收前，焉知實
        際支付多少工程款？如此焉能判斷租金與所需工程款是否相當？上訴人空言
        主張兩造同意以新增廠房之出資，為新增建廠房租金之給付，有違常理，更
        與事實不符。
    (四)被上訴人已委託合法之桃園電力公司檢驗維護用電設備，實已盡善良管理人之
      注意義務：
      1.桃園電力公司於七十七年一月六日核准設立登記，有營利事業登記可稽（見
        鈞院前審卷第三四八頁），並已依電氣技術人員管理規則第八條規定取得電
        氣技術顧問團體登記執照，則依行政院公共工程委員會九十二年六月十二日
        工程企字第○九二○○二二九二六○號函之說明，桃園電力公司當得從事用
        電設備檢驗維修等業務，被上訴人委託該公司檢驗維護用電護備，實已盡善
        良管理人之注意義務，對於火災事故之發生自無過失責任。
      2.桃園電力公司係在七十六年十二月二十八日核准設立登記取得電氣技術顧問
        團體登記執照，有經濟部中部辦公室九十二年四月四日經中二字第○九二○
        ○四○八二一號書函可稽，故上訴人主張該公司係在八十七年火災事故發生
        後始領得證照云云，並非事實。
      3.上訴人主張應申領技術顧問登記證之「技術顧問機構管理辦法」，乃八十九
        年三月十七日始發布施行，八十九年三月十九日始核發「技術顧問登記證」
        ，有行政院公共工程委員會九十二年六月十二日工程企字第○九二○○二二
        九二六○號函可稽，本件火災事故係發生於八十七年間，如何苛責桃園電力
        公司於八十七年間取得八十九年三月底始核發之「技術顧問登記證」？
      4.依行政院公共工程委員會九十二年六月十二日工程企字第○九二○○二二九
        二六○號函之說明，及電氣技術人員管理規則第十四條「技術人員或技術顧
        問團體對於所經營電氣設備應隨時檢修：：」之規定，足證領有登記執照之
        桃園電力公司雖未另領取技術顧問機構登記證，但無其從事用電設備檢修
        之業務。
      5.上訴人雖主張：依電氣技術人員管理規則所稱之公司組織，係指股份有限公
        司組織，而桃園電力公司並非股份有限公司組織，與規定不合云云。惟查電
        力技術人員管理規則並無上揭規定，此有行政院公共工程委員會函附電氣技
        術人員管理規則全文可稽。
      6.依證人黃文良於臺灣桃園地方法院檢察署八十八年偵字第六四六號公共危險
        案偵查時證述：「（問：被告何時請你修電器？）八十六年一月到八十七年
        火災時，我二個月就替他檢查一次，均有合乎規定」等語，及桃園電力公司
        用電設備檢驗報告之記載，足證桃園電力公司確有定期檢驗維護用電設備。
        上訴人片面臆測被上訴人並無委任桃園電力公司作平時檢驗維護，是屬無據
        。
      7.再被上訴人委託檢驗維護用電設備之對象是桃園電力公司，並非技師陳聰賢
        個人，陳聰賢個人能否執行業務，非被上訴人公司所應注意及能注意之義務
        。
    (五)被上訴人並無延誤救火時機：
      1.就系爭火災事故發生之時間，桃園地方法院八十八年度偵字第六四六號不起
        訴處分書認定係八十七年十月二十六日凌晨二時二十五分許，而桃園縣消防
        局之火災出動觀察紀錄表記載之報案時間為凌晨二時四十分，期間僅相間十
        五分鐘，非上訴人所指：「自發生火災到報案已有三十五分之久，顯有延誤
        滅火時機」之情形。
      2.依證人徐銘健證述：「我們工廠有打卡鐘，只要有去巡邏打卡就會有紀錄在
        裡面，凌晨一時三十八分到凌晨二時三十二分，我得知火災發生前在這期間
        ，我巡邏一共有十二次的打卡紀錄，那時我正在巡邏，巡邏到一半的時候，
        」等語，可知在凌晨二時三十二分前仍未發生火災，桃園地方法院檢察署所
        認定之火災發生時間應為「大約」之時間，與確實火災發生時間稍有出入，
        則火災於二時三十二分後發生，二時四十分消防局接獲報案，顯見本件並無
        任何延遲報案之情事。
    (六)被上訴人並無未注意安全規定，導致火災發生：
      1.被上訴人確有依規定於飲水機施行接地及加裝漏電斷路器。上訴人雖主張被
        上訴人未依規定施行接地及加漏電斷路器，以致引起火災，為被上訴人之過
        失，請求損害賠償云云，惟就此有利於上訴人之主張，應由上訴人負舉證之
        責。
      2.上訴人所主張：被上訴人未依規定切斷電源等語，與事實不符。蓋在火災發
        生當日，適逢芭比絲颱風來襲，被上訴人為求安全，遂關閉生產用電停止生
        產以策安全，僅留生活用電供住宿員工照明使用，惟失火當時，起火點何處
        ？是否電器火災？無從判斷，何能苛責被上訴人未依勞工安全衛生設施規則
        第二百七十四條規定切斷電源，況在場員工除自行救火外，並已通知消防大
        隊及電力公司關閉電源，而被上訴人既留生活用電，於失火時緊急切斷電源
        後，電源開關仍呈開啟狀態乃屬正常現象，是上訴人所指未依規定切斷電源
        一節，並非事實。更何況，未切斷電源與本件火災事故之發生有何因果關係
        ，上訴人亦未舉證證明，空言主張，更不足採。
    (七)本件火災事故被上訴人領得之保險金三千餘萬元，猶不足以供所有債權人分配
      ，且肇致原營運正常之公司無法繼續維持而倒閉，此對被上訴人有何利益可言
      ？故上訴人稱被上訴人為達成投保火險領數億保險金之初衷，對廠房之燒毀並
      不違其本意，具有間接故意云云，實屬無稽。
  三、證據：除援用歷審所提證據外，補提：
    (一)電氣技術問團體登記執照一件；
    (二)收款證明及支票各一張；
    (三)上訴人八十九年一月六日民事準備書狀；
    (四)建物測量成果圖二件及所有權狀一份；
    (五)系爭使用執照一張；
    (六)火業現場勘查記錄及原因判斷資料一件；
    (七)火災現場平面及物品配置圖一張；
    (八)火災現場平面及物品配置圖（標示出入口）；
    (九)臺灣臺北地方法院民事執行處八十九年八月十四日北院文八十八民執玄字第一
      六六二七號通知；
    (十)行政院公共工程委員會九十二年六月十二日工程企字第○九二○○二二九二六
      ○號函；
    (十一)臺灣桃園地方法院八十八年偵字第六四六號公共危險案八十八年一月三十日偵
      訊筆錄；
    (十二)電力技術顧問公司用電設備（高壓部分）八十七年一月、三月、五月、七月、
      九月檢驗報表，及其用電設備（低壓部分）八十七年一月、二月、四月、七月
      、十月檢驗報表各一件等為證；
    並聲請(1)向經濟部函詢電力技術顧問公司係於何時取得電氣技術顧問團體登記執
    照；(2)向經濟部中部辦公室函詢電力技術顧問公司於七十六年十二月二十八日取
    得電氣技術顧問團體登記執照，是否即從事用電設備之檢驗維護等業務之事宜。
丙、本院依職權臺灣桃園地方法院檢察署調閱該署八十八年度偵字第六四六號公共危
    險案件全卷。
      理      由
一、上訴人起訴主張：伊於八十四年十一月三十日將所有門牌號碼桃園縣觀音鄉○○
    ○路十八號之廠房及坐落之土地出租與被上訴人，租期自八十四年十二月一日至
    九十年十二月三十一日，租賃契約書第八條並約定：被上訴人應以善良管理人之
    注意使用租賃物，除因天災地變不可抗拒之情形外，因被上訴人之過失致租賃物
    毀損，應負損害賠償之責任。嗣系爭廠房因被上訴人未盡維修或汰舊電線管路，
    又未依規定裝置避雷、漏電斷路設備及施行接地措施，更未按時更換滅火器材，
    於八十七年十月二十六日凌晨二時二十五分許發生火災，被上訴人未立即切斷電
    源，故意延緩向消防隊報案，致廠房付之一炬，經估計廠房復原之重建費用為一
    千萬零二千三百七十五元，應由被上訴人依約賠償。爰依租約第八條約定及民法
    第四百三十四條規定，請求判令：被上訴人如數賠償及自支付命令狀繕本送達翌
    日（八十八年一月十日）起算之法定遲延利息等情（原審駁回上訴人全部請求，
    上訴人於本院前審中滅縮請求金額為八百三十一萬七千二百四十九元及法定利息
    ）。
    被上訴人則以：伊平日即注意檢查維修電線管路，委託合法之桃園電力公司檢驗
    維護用電設備，已盡善良管理人之注意義務。本件發生火災當天適逢芭比絲颱風
    來襲，伊採取相應之防範措施，關閉生產用電停止生產以策安全，僅留生活用電
    供住宿員工照明使用，惟颱風登陸時雷雨交加，係因不可抗力之天災，致電線短
    路失火造成系爭廠房燒燬。伊並無未注意安全規定，導致火災發生之過失情形，
    亦無上訴人指稱之延誤救火時機，更無重大過失可言，故不論依契約書第八條約
    定或民法第四百三十四條規定，伊均不負賠償責任。又系爭廠房中之新建部分，
    乃伊出資所建，屬伊所有，上訴人就此部分無權請求賠償等語，資為抗辯。
二、經查：兩造於八十四年十一月三十日簽訂「廠房租賃契約書」，約定由上訴人將
    坐落桃園縣觀音鄉區四小段一九三地號土地及其上門桃園縣觀音鄉○○○
    路十八號所有權全部，約定租賃期間自八十四年十二月一日至九十年十二月三十
    一日止共計五年一個月，租金每月一日以前交付（營業稅外加），被上訴人於訂
    約時交付八十萬元作為押租保證金；嗣於八十七年十月二十六日凌晨二時二十五
    分許，上址發生火災等事實，業據上訴人提出廠房租賃契約書為證（原審卷第四
    一至四三頁），並經本院函調臺灣桃園地方法院檢察署八十八年度偵字第六四六
    號偵查卷查閱火災原因調查報告書所附現場照片屬實，且為兩造所不爭執，應堪
    信為真實。
三、本件上訴人主張：前揭時間發生之火災致新舊廠房全部嚴重毀損，全部無法修復
    使用一節，被上訴人則辯稱：舊有一樓廠房並未毀損云云。經查：
  (一)應先予敘明者，乃兩造於八十四年十一月三十日訂立租賃契約書時，為租賃標的
    物之廠房部分，僅有已辦妥建物所有權登記之一層、面積九一八．七二平方公尺
    之舊廠房，有建築改良物所有權狀及建物測量成果圖可參（本院重上卷第一二一
    、一四三頁）；又本件租賃期間內，於八十五年間在系爭土地上另增建地下一層
    、地上二層之新廠房（地下層面積為一二二．八二平方公尺，一樓面積為一○八
    七．九一平方公尺，二樓面積為一四一四．一一平方公尺），於八十五年六月六
    日領得增建部分之使用執照，亦有桃園縣政府八五桃縣工建使字第三一八號使用
    執照可稽（本院重上卷第一六八頁）。
  (二)參照桃園縣警察局火災調查報告書中「火災出動觀察記錄」記載：「到達時火及
    濃煙由二樓前後方冒出，及強烈燃燒聲音，有臭味，燃燒約五百平方公尺」、「
    搶救時起火點附近機械、物料凹陷及建築物屋頂塌陷」（偵卷第十四頁反面），
    已見本件火災範圍不小。而系爭土地上之新舊廠房是否因本件火災而燒燬？
    1.查上訴人於兩造租賃契約簽訂前，即以自己為被保險人，就舊廠房（磚造廠）
      及裝修部分向中央產物保險股份有限公司（下簡稱中央保險公司）投保火險（
      保險期間八十二年六月二十一日起至八十九年六月二十一日下午四時止），於
      本件火災發生後，中央保險公司委請公宏公證有限公司（下簡稱公宏公司）至
      現場勘查上訴人投保火險之標的物（舊廠房）是否遭毀損，業經公宏公司於報
      告上記載：「檢查結果：受損之房屋係磚浪形鋼板造鋼架浪形鋼板蓋屋頂一層
      樓房乙棟，建築面積為九一八．七二平方公尺，該棟房屋經大火長時間燒烤，
      致牆面、屋面鋼架大部分彎曲變形，浪形鋼板則全部變形須予拆換修復，門窗
      、屋頂隔熱板、天溝及水電照明設備等均遭燒損，須重新裝設。磚牆牆面及地
      面水泥層大部分龜裂、脫落，須重新粉光；牆面尚須予以油漆」等情，有火災
      保險單及上開公證報告（本院重上卷第二０六頁，本院更(一)卷第一二二、一二
      三頁）暨現場火災照片附於桃園縣警察局火災原因調查報告書內可憑。自上述
      舊廠房之牆面及鋼架因本次火災致大部分彎曲變形，門窗、屋頂隔熱板及屋內
      水電照明設備亦遭燒燬，屋內磚牆牆面及地面水泥層大部分龜裂及脫落，足堪
      認定舊廠房因本次火災而燒燬。故被上訴人指稱：舊廠房並未燒燬云云，殊非
      可採。
    2.再查新廠房之二樓內部物品、裝潢木板、鋼骨、鐵皮均嚴重被火燒燬，有桃園
      縣警察局火災原因調查報告書及二樓照片多幀足憑（偵卷第十一、廿二頁反面
      至二八頁反面）；且被上訴人就新廠房及機器設備及貨物等，向華南產物保險
      股份有限公司（下簡稱華南保險公司）投保火險，總投保金額為七千萬元（建
      築物部分之保險金額為二千萬元），於本次火災發生後，華南保險公司至現場
      勘查時認定：「建築物：鐵架、鐵皮造全廠約一千七百坪，二分之一遭受嚴重
      毀損」，亦有火災保險出險初步報告表可參（本院更(一)卷第三十頁）；再參酌
      門牌桃園縣觀音鄉○○○路十八號房屋（包括新、舊廠房）因本件火災致全部
      損毀，經桃園縣稅捐稽徵處派員至現場勘查，認與房屋稅條例第十五條第一項
      第七款規定相符合，准自八十七年十一月起至修復完成之日止暫行停止課徵房
      屋稅之情，亦有桃園縣稅捐稽徵處中壢分處八十七年十一月六日八七桃稅貳字
      第八七０三０三七四號簡便行文表可稽（本院更(一)卷第五二頁），足堪認定：
      系爭經建五路十八號建物（包括新舊廠房）全部均燒燬。
四、上訴人又主張：系爭土地上之新舊廠房因發生火災致全部毀損，被上訴人依租賃
    契約第八條約定及民法第四百三十四條規定，應負善良管理人之注意義務，本件
    被上訴人平時未盡維修或汰舊電線管路，又未依規定裝置避雷、漏電斷路設備及
    施行接地措施，更未按時更換滅火器材，發生火災時被上訴人未立即切斷電源，
    延緩報案，故被上訴人應負損害賠償責任等語；被上訴人則否認伊就火災之發生
    ，有任何過失或重大過失之行為。經查：
  (一)按承租人應以善良管理人之注意保管租賃物，承租人違反前項義務致租賃物毀損
    滅失者，負損害賠償責任，民法第四百三十二條第一項前段、第二項前段規定甚
    明，可見承租人應以善良管理人之注意程度保管租賃物，如有違反善良管理人之
    注意程度，致租賃物毀損滅失時，應負損害賠償責任；惟當租賃物發生失火情事
    ，民法為保護承租人，減輕其應負之注意義務，特於民法第四百三十四條明文規
    定：「租賃物因承租人之重大過失致失火而毀損滅失者，承租人對於出租人負損
    害賠償責任」，即租賃物因失火而毀損滅失時，承租人僅於重大過失時始負損害
    賠償責任。民法第四百三十四條雖為特別規定，但並非強制規定，倘當事人間依
    契約條款排除民法第四百三十四條減輕承租人失火之注意義務，特別約定承租人
    就租賃物之失火應盡善良管理人之注意義務，法律並不禁止。
  (二)查本件兩造於系爭租賃契約書第八條明訂：「乙方（被上訴人）應以善良管理人
    之注意使用租賃物，除因天災地變不可抗拒之情形外，因乙方之過失致租賃物毀
    損，應負損害賠償之責。若因天然災害有修繕之必要，由甲方（上訴人）負責」
    等語（原審卷第四二頁），可見：雙方以契約上開條款明定被上訴人就租賃物負
    善良管理人之注意義務，即排除民法第四百三十四條之特別規定；但租賃物如因
    天災地變之不可抗力情況下發生毀損滅失者，被上訴人則不負賠償責任。
  (三)就上訴人主張：被上訴人就系爭土地上之新舊廠房發生火災，有未盡善良管理人
    之注意義務情事等節，為被上訴人所否認。經查：
    1.本件火災發生原因，依桃園縣警察局派員現場勘查，以桃園縣觀音鄉○○○路
      十八號二樓內部物品、裝潢木板燒燬，機器、房屋、鋼骨、鐵皮受熱、變色、
      彎曲、塌陷及火流延燒路徑之情形，因原物料倉庫較宿舍、辦公室、各種化工
      原料區、印刷輪置區及主機為嚴重，顯示火在十八號二樓原物料倉庫西側燒的
      時間較久、燒的較劇烈，研判起火處是在十八號二樓之原物料倉庫西側處；並
      經清理起火處，僅發現嚴重被火燒燬之飲水機及電源線外，無其他引火物，亦
      未發現有自燃物及其他揮發性物質，應排除外人進入引火之可能性，故起火原
      因以使用電力不慎引火之可能性較大等情，業據桃園縣警察局火災原因調查報
      告書載述綦詳（影本外放），並經證人即桃園縣消防局課長葉恆豐證述明確（
      本院重上卷第二一二頁）。足認：本件火災起火處係在二樓新廠房之原物料倉
      庫西側之飲水機及電源處，火災發生之原因排除外人引火之可能性，而以使用
      電力不慎之可能性最大。
    2.依電業法第四十四條授權制定之「屋內線路裝置規則」第五十九條第五款規定
      ：辦公處所、學校和公共場所之飲水機設備或線路，應按規定施行接地外，並
      在電路上或該等設備之適當處所裝設漏電斷路器」（條文見本院證物外放），
      斟酌本件火災起火處係新廠房二樓原物料倉庫之飲水器及電源線，別無其他引
      火物，上訴人因而質疑：被上訴人就飲水器未施行接地，亦未在供電線路上加
      裝漏電斷路器，致引發電線短路而走火，尚非無由。在此，被上訴人就飲水器
      有無按上開規定施行接地及裝設漏電斷路器之積極事實，應負舉證責任。雖被
      上訴人以：伊平日委託桃園電力公司維護用電設備云云置辯，並提出用電設備
      檢驗報表為憑（原審卷第二二至三一頁），觀察該檢驗報表上有關「接地線是
      否良好」、「接地線有無連結而完整」之項目，固經桃園電力公司勾選「良」
      ，惟其上並未具體敘明係何種電器設備之接地線，是否即為系爭火災起火處之
      飲水機接地線，已非無疑；況發生火災時，系爭桃園縣觀音鄉○○○路十八號
      之電源尚開啟，並未關閉，亦經桃園縣警察局火災出動觀察紀錄記載明確（偵
      卷第十四頁反面）；且火災當天桃園新竹上空並無雷擊，凌晨一時許雖有強風
      ，惟一點以後即無風，亦無下雨等情，有上訴人提出之中央氣象局資料附卷足
      考（本院重上卷第三一三頁），並據證人即隔壁經建四路十七號之橡膠公司廠
      長雷松柏到庭具結明確（本院重上卷第二八六、二八九頁），可見本件火災絕
      無可能係因雷擊或其他引火致電線短路而失火。是則，被上訴人自應就自己占
      有使用管領範圍內之用電設備及電源，應盡其裝置及維護之善良管理人注意義
      務，僅憑被上訴人提出之上開檢驗報表尚難認定其已就飲水機按規定施行接地
      及裝設漏電斷路器，而本件火災係因使用電力不慎而引發，就此被上訴人未再
      另行舉出積極證據，尚難認為被上訴人已就飲水機設備已依規定盡裝置電氣維
      謢電線之善良管理人注意義務，故被上訴人仍應就飲水機電源線之走火負過失
      責任。
    3.本件火災雖經臺灣桃園地方法院檢察署檢察官以八十八年度偵字第六四八號對
      被上訴人當時之負責人謝孟德為不起訴處分在案，惟係以：颱風帶來之雷電大
      雨常會造成暫時斷電及擊損電器設備，造成電線走火，則是否能要求被告謝孟
      德對於颱風帶來之雷電大雨造成之火災有之義務，亦值研究，被告之工廠既因
      人力所無法預防、無法注意之電線走火、使用電力不慎而起火燃燒：：：從而
      上開火災應非為使用電力不慎，而係為偶然意外之事實為由，惟本件民事訴訟
      中已有中央氣象局之氣象資料證明及證人雷松柏之證詞，證明火災當天並無雷
      電及大雨，詳如上述，則上開檢察官認定本件火災係因颱風帶來之雷電大雨造
      成暫時斷電及擊損電器設備，造成電線走火之基礎事實，已與卷附證據不符而
      不足取；則該不起訴處分因而不採桃園縣警察局火災原因調查報告書認定之「
      本件火災係以使用電力不慎不慎引火」結論，自亦無據。本院認定本件火災之
      發生原因及被上訴人未盡善良管理人之注意義務，已如前述，自不受上開不起
      訴處分之拘束，併此敘明。
    4.被上訴人雖以：伊平日即委託桃園電力公司檢驗維護用電設備，已盡善良管理
      人之注意義務：本件火災發生，適逢芭比絲颱風來襲，伊採取相應之防範措施
      ，關閉生產用電以策安全，僅留生活用電供住宿員工使用，惟因颱風登陸雷雨
      交加，係不可抗力之天災致電線短路失火造成系爭廠房燒燬，伊並無過失或重
      大過失行為云云置辯。惟查：
      (1)被上訴人自八十七年一月起即委託桃園家公司就系爭新舊廠房之用電設備進
        行檢驗，有被上訴人提出之檢驗報表可參（原審卷第二二至三一頁）。上訴
        人以：桃園電力公司並未獲得技術顧問機構之登記證，因而質疑該電力公司
        維護用電設備之資格一節，查桃園電力公司係於七十六年十二月二十八日核
        准登記取得電氣技術顧問團體之登記執照，無需另行取得「技術顧問機構登
        記證」，蓋「技術顧問機構管理辦法」係於八十九年三月十七日始發布施行
        ，即自八十九年三月十九日起始由行政院公共工程委員會依該管理辦法核發
        「技術顧問機構登記證」，而本件火災發生於八十七年十二月二十六日，自
        無從適用其後始公布施行之「技術顧問機構管理辦法」；況依電業法及電氣
        技術人員管理規則如規定登記執照之用電設備檢驗維護業，得辦理用電設備
        之檢驗業務，則相關機構雖未領有技術顧問機構登記證，其辦理相關業務似
        應仍屬適法之行為，此有經濟部中部辦公室九十二年四月四日經中二字第０
        九二００四０八二一０號函、行政院公共工程委員會九十二年六月十二日工
        程企字第０九二００二二九二六０號函可稽（本院更(一)卷第一六六、一九二
        至二一一頁），故桃園電力公司就用電設備進行檢驗具有電氣技術人員管理
        規則第四條所定之資格。
      (2)桃園電力公司雖具有電氣技術人員管理規則第四條所定之資格，惟其於實行
        用電設備之檢驗時，是否有盡檢驗之義務，自應依實質情形考慮。本件桃園
        電力公司之檢驗報表上，於形式上就報表有關「接地線是否良好」、「接地
        線有無連結而完整」之項目，雖勾選「良」，惟並未敘明係何種電器設備之
        接地線，是否即為系爭火災起火處之飲水機，尚有疑問，自難以被上訴人形
        式上有委託桃園電力公司進行檢驗，遽謂被上訴人實質上就其管領範圍之電
        器設備已盡裝置及維修之義務。
      (3)至於被上訴人所辯：本件火災因雷雨交加致電線短路而失火一節，已有上訴
        人提出之中央氣象局資料記載火災發生當天並無任何雷電，被上訴人上開所
        辯，顯乏實據。
      (4)另被上訴人雖陳述：於八十七年十二月二十六日關閉工廠用電，僅留生活用
        電供住宿員工使用云云，惟本件火災起火點係新廠房之原物料倉庫西側之飲
        水機及電源線，火災發生時電源尚開啟，已如上述，則縱使被上訴人將工廠
        生產之營業用電關閉，而飲水機並非營業用電，非在被上訴人當天關閉用電
        範圍；當日既無雷電，亦無其他引火物，自無可能因雷擊或其他引火物引起
        飲水機之電線短路之可能性，上訴人就飲水機之接地及漏電斷路器未舉證證
        明已盡管理人之裝置及維護義務，則被上訴人仍應就飲水機電線之走火負過
        失責任。
      (5)承上開說明，被上訴人所辯各節，被上訴人應就本件火災負過失責任。
五、依上開所陳，被上訴人就八十七年十二月二十六日系爭新舊廠房發生火災致全部
    毀損，有過失責任，則上訴人依租賃契約第八條約定，請求被上訴人負損害賠償
    責任，有其依據。至於上訴人另依民法第四百三十四條規定請求本件損害，自無
    再予審酌及論述之必要。茲再就上訴人得請求被上訴人賠償之範圍予以詳述如下
    ：
  (一)新廠房之所有權屬於何人所有？
    上訴人主張：新廠房之所有權屬於伊所有云云，無非以：新廠房之使用執照上記
    載伊為起造人，並提出交付工程款之發票多紙為憑；門牌桃園縣觀音鄉○○○路
    十八號房屋之房屋稅自八十五年起由伊納稅，火災發生後桃園縣稅捐稽徵處已通
    知免徵房屋稅；另被上訴人之法定代理人已自認新廠房之所有權屬上訴人所有等
    項為其論據，惟為被上訴人所執詞否認。經查：
    1.本件之新廠房為未辦理所有權第一次登記之建物，此為兩造所不否認之事實。
      按因自己出資而建築之房屋，不待登記即原始取得其所有權，與該房屋行政上
      起造人名義之誰屬無關，亦與因法律行為而取得者，須依民法第七百五十八條
      規定經登記始取得其所有權者不同，最高法院八十五年度台上字第一００號判
      決可參；另建造執照僅係行政機關管理建築之方法，並非取得所有權之法定證
      據，未辦理建物第一次所有權以前，房屋所有權屬於出資興建之原始建築人，
      與起造人及納稅人名義誰屬無涉；又主管機關核發建造執照所載之起造人，僅
      為聲請主管機關核發建造執照之人而已，非謂建造執照所載之起造人必為興建
      建物而原始取得其所有權之人，最高法院八十五年台上字第二四七號、七十年
      度台上字第九七六號判決亦揭櫫同一旨意。是本件新廠房之使用執照上之起造
      人及房屋納稅義務人雖記載為上訴人，尚難逕謂上訴人即為新廠房之所有權人
      ，上訴人仍須舉證證明出資興建之事實，始得證明自己為所有權人。
    2.次查新廠房係由被上訴人委任陳良財建築師事務所設計，由該事務所人員王子
      豪實際設計並至現場監工，王子豪從未見過上訴人之情，業據證人王子豪證陳
      明確（本院重上卷第一六四頁）；另被上訴人與元健企業有限公司（下簡稱元
      健公司）簽訂「工程承攬合約書」及後附估價單，可知：由元健公司鳩工承攬
      增建新廠房，元健公司係向被上訴人請領款項，發票開立何種名目係依被上訴
      人指示後而為，發票亦經元健公司交付被上訴人等情，有工程承攬合約書及估
      價單附卷可參（本院重上卷第一七一至一七七頁），並經證人即元健公司之負
      責人李贊興到庭證述綦詳（本院重上卷第一八五至頁）；依照社會一般常情，
      定作人往往先請承攬人估價，認承攬報酬合理後再行簽約，實屬當然，故本件
      工程承攬合約書後附之估價單係元健公司於八十四年十二月間所開立，與常情
      並無不合，。是上訴人提出之工程款發票，經證人李贊興證述係伊按被上訴人
      指示而開立，則本件新廠房究竟係由上訴人，抑被上訴人出資興建，法院自應
      參酌其他證據判定之。
    3.本件上訴人雖主張：新廠房係由伊之前任董事長發包及監工云云，惟前任董事
      長業已去世，已無法到庭證述有關發包新廠房之情；至於上訴人固提出新廠房
      之設計圖，惟上訴人之訴訟代理人自承：設計圖係五十四年所繪（本院重上卷
      第一八六頁，設計圖影本見本院重上卷第二０五頁），該五十四年設計圖設計
      之廠房第二期建築面積僅為九二０．四平方公尺、僅有一層之設計，顯與增建
      後之新廠房規模不符（地下層面積為一二二．八二平方公尺，一樓面積為一○
      八七．九一平方公尺，二樓面積為一四一四．一一平方公尺），則新廠房是否
      係依上訴人提出之五十四年設計圖所增建，已大有疑問。反觀，被上訴人委託
      未見過上訴人云云（本院重上卷第一六五頁）；再參酌：新廠房興建完竣後，
      係由被上訴人任被保險人，就不動產（ＰＵ皮加工廠）、機器設備及營業生財
      貨物及成品等向華南產物股份有限公司投保火險，ＰＵ皮加工廠建物部分之保
      險金額為二千萬元，保險費由被上訴人自行繳納等情，有華南產物保險股份有
      限公司之火災保險單底足憑（本院重上卷第三十頁），並為兩造所一致承認，
      若新廠房為上訴人出資興建，所有權屬於上訴人所有者，上訴人就新廠房自行
      投保火險惟恐不及，焉有反由被上訴人投保火險之理？本件上訴人雖提出工程
      款發票外，該發票業經證人即元健公司之負責人李贊興到庭證述：工程款係該
      公司向被上訴人請款，並依被上訴人指示開立發票之名目云云，參酌被上訴人
      無法就出資興建新廠房提出其他資料（如與承攬人簽約、付款等資料）佐證，
      則將上列所有證據予以評比，應以被上訴人所述：新廠房係由伊出資興建之情
      ，較為可採。上訴人空口指陳：被上訴人與元健公司通謀虛偽意思表示，工程
      承攬合約書無效，上開證人李贊興證述虛偽等節，惟並未舉出任何證據，上難
      採信。
    4.上訴人雖主張：兩造議妥由被上訴人預付各年期之租金作為新廠房之出資，作
      五年攤銷後，因而簽立本件租賃契約一節，惟此業據被上訴人否認，本件租賃
      契約書上並無隻字片語提及上情，且新廠房自八十五年六月六日始領得增建部
      分之使用執照，如何早於八十四年十二月一日起攤銷？且新廠房尚未興建完竣
      ，被上訴人上開主張，殊非可採。
    5.上訴人另以：被上訴人法定代理人前已自認新廠房之所有權屬於伊云云。查上
      訴人之法定代理人固陳述：「（問：你當時蓋廠房時用他名義作起造人，是否
      同意廠房蓋好之後將廠房所有權給他？）是的」等語，惟未辦理所有權第一次
      登記之建物所有權屬，係以出資興建之人取得，已如前述，至於興建者因出資
      興建之事實行為於取得所有權屬後，欲再將未登記建物之事實上處分權不論基
      於何種法律關係移轉交付他人，均屬建物所有權人嗣後處分之行為，無其前
      因出資興建而取得所有權之事實。故被上訴人法定代理人上開陳述，尚難認為
      已就新廠房子所有權屬自認為上訴人所有。
    6.再且系爭新廠房之所有權人屬於何人，應由出資興建者舉證後，由法院綜合證
      據認定之。訴外人華南產物保險公司在執行案件之陳明狀，陳明上訴人就新廠
      房有所有權，自生拘束法院之效力。
  (二)上訴人得請求被上訴人賠償之損害範圍？
    1.查兩造於八十四年十一月三十日簽訂租賃契約時，上訴人僅將系爭土地及其上
      之舊廠房出租予被上訴人，係被上訴人嗣於八十五年間出資興建新廠房，新廠
      房之所有權屬被上訴人所有等情，詳如前述，則本件八十七年十二月二十六日
      被上訴人之過失行為致新舊廠房燒燬，上訴人基於租賃契約第八條約定，得請
      求被上訴人賠償之損害當然僅限於上訴人出租予被上訴人之舊廠房部分
    2.按損害賠償之方法，固以回復原狀為原則，惟不能回復原狀或回復顯有重大困
      難，應於金錢賠償損害。查上訴人已將系爭土地於八十九年一月十四日出售並
      移轉登記予第三人合機電線電纜股份有限公司所有，故系爭土地上之新舊廠房
      已遭買受人清除不復存在之情，業據上訴人陳明，並有土地登記簿謄本可參（
      本院更(一)卷第一一四頁）。是則，上訴人就舊廠房遭被上訴人未盡善良管理人
      注意義務以致燒燬，燒燬後之舊廠房又已遭拆除，顯然不能回復原狀，則被上
      訴人應以金錢賠償上訴人所受之舊廠房之損害。參酌上訴人於兩造租賃契約簽
      訂前，以自己為被保險人，就舊廠房（磚造廠）及裝修部分向中央保險公司投
      保火險，於本件火災發生後，中央保險公司委請公宏公司現場勘查後提出之公
      證報告記載：「舊廠房出險時實值為三百七十萬一千九百五十九元」（本院更
      (一)卷第一二一頁反面），堪見：上訴人所有之舊廠房於火災發生時之實際價值
      ，為舊廠房於火災發生前原狀具有之價值。從而，上訴人基於被上訴人因過失
      致燒燬舊廠房，得請求被上訴人賠償舊廠房之損害為三百七十萬一千九百五十
      九元。
    3.至於上訴人在於本件租賃契約簽訂前，即向中央保險公司就舊廠房部分投保火
      險，於本件火災發生後自中央保險公司處獲得保險賠償九十八萬九千一百四十
      八元，固據上訴人陳明（本院更(一)卷第一０六頁），惟上訴人獲得該理賠金係
      本於其投保火險並繳納保險費之契約關係，核與本件被上訴人基於租賃關係應
      就舊廠房失火燒燬應負損害賠償責任，二者非本於同一法律關係，故上訴人於
      本件中得請求被上訴人賠償之舊廠房損失三百七十萬一千九百五十九元，自無
      將其另因中央保險公司獲得保險理賠金予以扣除之必要，附此說明。
六、綜上所述，上訴人依租賃契約第八條約定，請求被上訴人就系爭舊廠房發生火災
    致毀損負損害賠償責任，於三百七十萬一千九百五十九元及自八十八年一月十一
    日（即原審支付命令送達翌日後）起算法定遲延利息之範圍內，為有理由，應予
    准許；逾上開範圍之請求，則為無理由，應予駁回。就上訴人勝訴部分，兩造分
    別陳明願供擔保請求准、免假執行，核無不合，爰分別酌定相當擔保金額如主文
    第五項所示；上訴人敗訴部分，其假執行之聲請失所依附，應併予駁回。原審就
    上開應准許部分，為上訴人敗訴之判決並駁回其假執行之聲請，尚有未洽，上訴
    意旨求予廢棄改判，為有理由，爰由本院廢棄改判如主文第二項所示，並依聲請
    為附條件之准、免假執行之宣告。至於上訴人請求不應准許部分，原判決為上訴
    人敗訴之判決並駁回其假執行之聲請，並無不合，上訴人仍執陳詞，指摘原判決
    不當，為無理由，應駁回其上訴。
七、本件事證已臻明確，兩造其餘攻擊防禦方法核與結論不生影響，爰不再一一論述
    。
八、據上論結：本件上訴為一部有理由，一部無理由，依民事訴訟法第四百五十條、
    第四百四十九條第一項、第七十九條但書、第四百六十三條、第三百九十條第二
    項、第三百九十二條，判決如主文。
中      華      民      國    九十二    年      八      月    二十七    日
                                    民事第四庭
                                        審判長法  官  李  瓊  蔭
                                              法  官  張      蘭
                                              法  官  林  金  吾
右正本係照原本作成。
兩造如不服本判決，應於收受送達後二十日內向本院提出上訴書狀，其未表明上訴理
由者，應於提出上訴後二十日內向本院補提理由書狀（均須按他造當事人之人數附繕
本）上訴時應提出委任律師或具有律師資格之人之委任狀；委任有律師資格者，另應
附具律師資格證書及釋明委任人與受任人有民事訴訟法第四百六十六條之一第一項但
書或第二項（詳附註）所定關係之釋明文書影本。
中      華      民      國    九十二    年      八      月    二十七    日
                                              書記官  張  淑  芳
附註：
民事訴訟法第四百六十六條之一（第一項、第二項）：
對於第二審判決上訴，上訴人應委任律師為訴訟代理人。但上訴人或其他法定代理人
具有律師資格者，不在此限。
上訴人之配偶、三親等內之血親、二親等內之姻親，或上訴人為法人、中央或地方機
關時，其所屬專任人員具有律師資格並經法院認為適當者，亦得為第三審訴訟代理人
。


司法院資訊處製作；財團法人民間司法改革基金會備份。
